【裁判字號】    90,上易,2709
【裁判日期】    901009
【裁判案由】    詐欺等
【裁判全文】
臺灣高等法院刑事判決                            九十年度上易字第二七九號
    上  訴  人
    即 自訴 人  丙○○
                丁○○○
    共      同
    自訴代理人  甲○○
                戊○○
                乙○○
    被      告  己○○
    選任辯護人  陳昭全
右上訴人因被告詐欺等案件，不服臺灣板橋地方法院八十八年度自字第四二四號，中
華民國九十年六月十三日第一審判決提起上訴，本院判決如左：
    主  文
原判決撤銷。
己○○意圖為自己不法之所有，而連續侵占自己持有他人之物，處有期徒刑參月，如
易科罰金，以參佰元折算壹日；又意圖為自己不法之所有，以詐術使他人交付財物，
處有期徒刑伍月，如易科罰金，以參佰元折算壹日。應執行有期徒刑柒月，如易科罰
金，以參佰元折算壹日。
    事  實
一、己○○前曾犯偽造文書罪，經台灣板橋地方法院判處有期徒刑九月，又因犯非法
    販賣化學合成麻醉藥品，及轉讓禁藥等罪，經本院判處有期徒刑五年四月、及六
    月，以上三罪並經定應執行刑為六年三月確定，執行後，於八十七年五月十三日
    假釋，應於九十年一月二十二日假釋期滿執行完畢。詎己○○仍不知悔改，因其
    朋友曾虹娉對黃敏忠有新台幣（下同）二十八萬元之債權，丙○○與己○○於八
    十七年十月中旬，前往台北縣板橋市○○路一○四號向黃敏忠追討，黃敏忠乃簽
    發三紙本票，到期日分別為八十七年十一月五日、八十七年十二月五日、及八十
    八年一月五日，票面金額依序為十萬元、十萬元、九萬元，交付丙○○，嗣丙○○將三紙本票交付己○○，委託己○○屆期向黃敏忠追討，詎己○○竟意圖為自
    己不法之所有，基於概括之犯意，而分別於八十七年十一月八日、八十七年十二
    月八日、及八十八年一月五日持票為丙○○至上址向黃敏忠索取十萬元、九萬元
    、九萬元之現金後，即先後將向黃敏忠催討所取得由其為丙○○持有之金錢侵占
    入己。己○○另又基於不法所有之意圖，以投資咖啡廳等為由，向丁○○○（丙○○之母）詐稱利潤豐厚，邀丁○○○出資，致使丁○○○陷於錯誤，信以為真
    ，而於八十七年十一月二十日在台北縣板橋市○○路第一銀行埔墘分行交付六十
    萬元予己○○，惟其後己○○並未有任何投資之行為，丁○○○始知受騙。
二、案經丙○○、丁○○○提起自訴。
    理  由
一、訊據被告己○○矢口否認有何侵占或詐欺取財犯行，辯稱：(1)伊與自訴人丙○○
    間是朋友關係，因黃敏忠曾向自訴人丙○○借款未還，丙○○請伊幫忙催討，伊
    遂介紹友人「李世明」替丙○○向黃敏忠催討該款項，然伊未曾向黃敏忠收取過
    款項，並無侵占；(2)另關於詐欺部分，伊雖有簽立收據一紙，然並未經手該六十
    萬元，自訴人丁○○○係自行將六十萬元借予「李世明」所經營之地下錢莊供放
    款他人，並按月收取月息七分之利息，伊簽立前開收據一紙交予丁○○○，係因
    丁○○○與「李世明」不是很熟，要求伊當擔保人，且丁○○○說如果有賺錢要
    分伊二、三分利息，伊不必拿出本錢，伊為貪圖該利息才於事後簽立該張收據，
    無何詐欺云云。經查：
（一）黃敏忠確欠丙○○二十八萬元，於丙○○帶同其不認識之人前往索討時，即簽
      發三紙本票交丙○○，之後，由他人持票前往索討，黃敏忠乃依票面金額分次
      付款予持票人，二十八萬元已付清，本票亦已收回等情，已據黃敏忠於原審證
      述屬實，自訴人丙○○對委請被告向黃敏忠討債之事實，亦指述甚詳，被告於
      原審亦不否認丙○○委託其向黃敏忠討債之事實，被告雖辯稱係介紹李世明催
      討及其未經手該三紙本票云云，然並無法證明有李世明其人（詳後述），已見
      被告所辯不能採信，且自訴人丙○○與李世明無任何親故關係，其焉肯冒然交
      付三紙本票予李世明，是本院綜合以上各情，認以丙○○之指述為可採，並參
      之黃敏忠上開證述內容，及被告亦供承丙○○有委託其討債等情，認被告向黃
      敏忠催討取得金錢後將之侵占入己之犯行，足以認定。另查黃敏忠於原審雖稱
      不認識被告，當庭指認亦稱對被告沒有印象，也好像沒有看過他等語。然查，
      因人之記憶力及對人別之辯識力，因人而異，且隨時間而減退，本件於八十九
      年一月二十八日指認時，距事發時已有一年之久，尚難期待證人必為明確之記
      憶，是其所稱對被告無印象，好像沒見過等語，亦難據以為有利於被告之認定
      。另據黃敏忠稱討債時有三、四個男子一同前來等語，按侵占罪係指基於不法
      所有之意圖，將所持有他人之物，變更意思而不法據為所有而言。被告雖有帶
      同其他之人前往向黃敏忠催討債款，惟尚難證明隨同前往之人，與被告有共同
      侵占之犯意及行為，從而無從認有何共犯。另查，本件自訴狀雖稱被告於取得
      二十八萬後，已繳回五萬元等語，惟被告稱並未有給付五萬元之事實，而自訴
      人丙○○則稱係因被告於八十七年十二月底打電話告知匯進丁○○○帳戶（見
      原審卷第五十六頁），自訴人均未查證，即相信被告之說詞，事後查證並未還
      五萬元（見本院審判筆錄），從而本件被告侵占之金額，共係二十八萬元，且
      事後亦未返還五萬元，併此敘明。
（二）右開詐欺部分，已據丁○○○指述甚詳，並稱係在銀行提領五十七萬元加上身
      上現金三萬元共給付六十萬元，此亦據其提出於八十七年十一月二十日於第一
      銀行埔墘分行提領五十七萬元之存摺影本，及被告於八十七年十一月二十日簽
      立之字據一紙可證。被告亦供承上開字據係其所寫，惟辯稱係自訴人借給李世
      明，自訴人要其簽立字據，並分給利息，字據不是八十七年十一月二十日簽的
      云云。惟查，該字據載稱「本人己○○收到丁○○○於八十七年十一月二十日
      交付之新台幣六十萬元正，並明訂七分利為期半年，恐空口無憑，特立此據。
      立據人己○○。中華民國八十七年十一月二十日。」文意明確。如被告非收取
      款項，焉肯書立如此字據，其辯稱係自訴人願分給利息，始而立據，顯然與常
      情常理有違，又被告另稱李世明有以被告之名義匯款五萬元予自訴人作為利息
      云云，此為自訴人所否認，被告亦無法舉證以實，且如確有匯款五萬元作為利
      息，則既是李世明借款及匯款，又何須以被告之名義為匯款人，亦不合於情理
      ，顯見被告所辯已難置信。參之上開字據所載有優厚之七分利，足認自訴人所
      稱被告以此利潤誘使出資等情屬實，而被告既未為任何投資，亦見其係以出資
      可獲優厚之利潤為餌，向丁○○○施詐，使陷於錯誤而交付六十萬元，其詐欺
      犯行，足以認定。
（三）被告雖辯稱係介紹其朋友李世明向黃敏忠催討二十八萬元，及六十萬元係李世
      明所借的云云，然此為丙○○、丁○○○否認，而被告對李世明之年籍、住居
      所等，均未能確切提出資料，以供調查。原審依被告所辯分別向台北縣警察局
      、宜蘭縣警察局、彰化縣警察局、高雄縣警察局調得李世明之口卡共七件（見
      原審卷第七十三頁至第八十四頁），經被告稱均非所指之李世明（見原審卷第
      九十六頁）。又被告於原審先稱李世明電話為0000000000，經查該
      電話為高國安所使用（見原審卷第十七、第四十八頁），惟據高國安到庭稱：
      不認識李世明，電話亦未借他人使用（見原審卷第九十三頁、第九十四頁）；
      被告又稱李世明之電話為00000000000（見原審卷第九十四頁），
      惟查該電話承租人係蘇淑美，租用期間為八十七年六月二十四日至八十七年九
      月二十五日，有台灣大哥大股份有限公司函覆在卷可稽（見原審卷第一二五頁
      ），使用人及使用時間均與本件無何關聯；被告復稱：李世明之電話為000
      0000000（原審卷第一二八頁），經查上開電話於八十七年七月二十三
      日至八十八年三月二日間之租用人，係蔡文瑋並非李世明，亦有台灣大哥大股
      份有限公司函可查（見原審卷第一六五頁）。另據證人黃敏忠稱：「向我要債
      之男子，有留林先生0000000000、0000000000、林先生
      0000000000、陳先生0000000000號。大部分是他們打電
      話給我，他們電話常換，我如果給電話過去，就是林先生或陳先生接，但我不
      確定是何人接的」（見原審卷第一三一頁），被告又稱：「證人上開0000
      000000是我的，還有一支呼叫器0000000000是我的，但都由
      李世明在用，但我去當兵以後就沒有在用了」「我不知道000000000
      0、0000000000是何人的」（見原審卷第一三二頁），查黃敏忠所
      稱之上開0000000000電話係林世明所使用、0000000000
      為陳志明所使用，亦據遠傳電信股份有限公司函覆在卷（見原審卷第一四六頁
      ），並據原審向台北縣警察局調得林世明之口卡（見原審卷第一九六至一九九
      頁），被告稱並非所稱之李世明（見原審卷第二二一頁）。而被告稱其電話及
      呼叫器供李世明使用一節，並無任何證據，足證其所述屬實，且如其電話係供
      李世明使用屬實，則顯然二人間關係密切，非比尋常，然被告竟無法提供任何
      具體資料以供查證李世明其人，而所提出之電話號碼，經查又均與李世明無任
      何關聯，亦見其所辯稱有李世明其人云云，難以採信。
（四）證人劉建宏於原審到庭雖證稱有「世明」其人，然並稱不清楚自訴人與被告間
      債權債務之關係，亦無法提出任何證據以供調查。另證人吳明鑒於本院調查中
      雖證稱：知有李世明其人，從事放款工作，其餘均不知道云云。以上二名證人
      之證言，均空泛而不確實，所稱有李世明其人云云，顯然係偏頗被告之詞，均
      不足為有利於被告之證明。
（五）綜上所述，被告否認犯罪，所辯顯係卸責之詞，不足採信，被告前開侵占、詐
      欺犯行，事證明確，足以認定。
二、核被告所為，係犯刑法第三百三十五條第一項之侵占罪、第三百三十九條第一項
    之詐欺罪。其先後三次侵占犯行，時間緊接，犯罪基本構成要件相同，顯係基於
    概括之犯意為之，應依連續犯之規定論以一罪，並加重其刑。以上所犯侵占罪、
    詐欺罪間，罪名互異，應分論併罰。
三、原審不察，對被告為無罪之諭知，尚有未合。自訴人上訴指摘原判決不當，為有
    理由，應由本院將原判決撤銷，查被告前曾犯偽造文書罪，經台灣板橋地方法院
    判處有期徒刑九月，又因犯非法販賣化學合成麻醉藥品，及轉讓禁藥等罪，經本
    院判處有期徒刑五年四月、及六月，以上三罪並經定應執行刑為六年三月確定，
    執行後，於八十七年五月十三日假釋，應於九十年一月二十二日假釋期滿執行完
    畢，有台灣高等法院檢察署刑案紀錄簡覆表及本院被告全國前案紀錄表在卷可稽
    ，爰審酌被告於假釋中犯罪，及犯罪之動機、目的、手段、智識程度、與被害人
    之關係，犯罪後之態度等一切情狀，分別量處如主文所示之刑，並定應執行刑。
    另按刑法第四十一條已經於九十年一月十日修正公布，被告所犯之罪，其最重本
    刑分別均為五年以下有期徒刑，比較新舊法之結果，上開法律之修正，以新法有
    利於被告，依刑法第二條第一項之規定，自應適用新法，爰併諭知易科罰金折算
    標準。
四、被告經合法傳喚，無正當理由不到庭，爰不待其陳述，逕行判決。
據上論斷，應依刑事訴訟法第三百六十九條第一項前段、第三百七十一條、第三百六
十四條、第二百九十九條第一項，刑法第二條第一項前段、第五十六條、第三百三十
五條第一項、第三百三十九條第一項、第四十一條第一項、第五十一條第五款，罰金
罰鍰提高標準條例第一條前段、第二條，判決如主文。
中      華      民      國    九十      年      十      月      九  日
                              臺灣高等法院刑事第十四庭
                                  審判長法  官  陳  祐  輔
                                        法  官  陳  國  文
                                        法  官  蔡  國  在
右正本證明與原本無異。
不得上訴。
                                        書記官  錢  艷  鳳
中      華      民      國     九十     年      十      月      九      日
附錄本判決論罪科刑法條：
刑法第三百三十五條第一項：
意圖為自己或第三人不法之所有，而侵占自己持有他人之物者，處五年以下有期徒刑
、拘役或科或併科一千元以下罰金。
刑法第三百三十九條第一項：
意圖為自己或第三人不法之所有，以詐術使人將本人或第三人之物交付者，處五年以
下有期徒刑、拘役或科或併科一千元以下罰金。


司法院資訊處製作；財團法人民間司法改革基金會備份。
